【裁判字號】    89,台非,209
【裁判日期】    890713
【裁判案由】    違反山坡地保育利用條例
【裁判全文】
最高法院刑事判決                                八十九年度台非字第二○九號
    上訴人  最高法院檢察署檢察總長
    被  告  甲○○  男
右上訴人因被告違反山坡地保育利用條例案件，對於台灣高等法院中華民國八十七年
一月十三日第二審確定判決（八十六年度上更(二)字第二二○號，起訴案號：台灣台北
地方法院檢察署八十三年度偵字第八二八九號），認為違法，提起非常上訴，本院判
決如左：
    主  文
上訴駁回。
    理  由
非常上訴理由稱：「一按山坡地保育利用條例第五條規定『本條例所稱山坡地保育、
利用係指依自然特徵、應用工程、農藝或植生方法以防治沖蝕、崩坍、地滑、土石流
失等災害、保護自然生態景觀、涵養水源等水土保持處理與維護並為經濟有效之利用
。』第九條規定『在山坡地為下列經營或使用，其土地之經營人、使用人或所有人於
其經營或使用範圍內應實施水土保持之處理與維護……三水庫或道路之修建或養護，
九其他山坡地之開發或利用……』。第十一條規定『山坡地有加強保育利用之必要者
，其水土保持處理與維護應依省市主管機關指定方式實施之』。第十二條規定『山坡
地之經營人、使用人或所有人應依主管機關規定之水土保持技術規範及期限，實施水
土保持之處理與維護』。第十五條規定『山坡地開發、利用致有發生災害或危害公共
設施之虞者，主管機關應予限制，並得緊急處理，所需費用由經營人、使用人或所有
人負擔』。由上述相關法條意旨可知，在山坡地設置工作物是否具有違法性，應以工
作物有無利於水土保持為其是否成罪之關鍵，並非不問是否有利水土保持，只要有設
置工作物即一律處以該條例第三十四條之罪。該條例之立法目的在於維護水土，若設
置工作物行為合於維護水土，或經主管機關維護水土之要求，即非破壞水土保持，如
此即合於該條例立法意旨之要求。原確定判決不問被告甲○○設置系爭地上物是否利
於水土保持，遽論被告以山坡地保育利用條例第三十四條之罪名，顯與該條例立法意
旨不合，而有適用法則不當之違背法令情事。又系爭圍牆加高附圖Ａ、Ｂ部分間舖水
泥以及步道及其一部之花壇均係因系爭地崩坍後，被告主管單位指示予以修建，此業
經原判決確認該事實在卷。特別是花壇為步道之一部且為維護水土保持及步道使用安
全所必要之設施，該設置係依主管單位函件辦理，符合該條例第十二條規定之設置行
為，自屬依法令之行為，依刑法第二十一條第一項規定自屬不罰，原確定判決未注意
及此乃判處被告違反該條例第三十四條之罪，亦有不適用法則之違法。二案經確定，
且不利於被告，爰依刑事訴訟法第四百四十一條、第四百四十三條提起非常上訴，以
資救濟。」等語。
本院按山坡地保育利用條例第十條規定在公有或他人山坡地內，不得擅自墾殖、占用
或從事開發經營或使用；同條例第三十四條第一項規定違反第十條規定者，處六月以
上五年以下有期徒刑，得併科三萬元罰金。原判決所確認之事實為：被告於民國八十
年十、十一月間，明知無合法權源，又未申請許可，在未登錄之國有財產局管理之台
北縣平溪鄉○○段竿蓁林小段山坡地內，設置如原判決附表之多項工作物，經羅東林
業管理處台北工作站於八十二年九月九日以八二羅台政字第二一二六號函，限於同年
月十二日拆除，仍不拆除等情。而非常上訴理由卻謂「被告加高之圍牆、舖設水泥步
道、設置花壇，係系爭山坡地崩坍後，主管機關指示修建」云云，顯與卷證不相適合
。查該條例第三十四條第一項之罪，係刑法第三百二十條第一項之特別法，祇須行為
人意圖為自己不法之利益，在公有或他人山坡地內，設置工作物，犯罪即屬成立，並
不以有礙水土保持為必要。況且被告設置花壇等工作物，係在上開山坡地曾崩塌之處
，該處既曾崩塌過，且經林務主管機關函飭限期拆除者，衡情殊難謂與水土保持無礙
。原判決乃據以適用該條項論處被告罪刑，於法洵無不合。非常上訴意旨砌詞指摘原
確定判決不適用法則、適用法則不當云云，顯無理由，應予駁回。
據上論結，應依刑事訴訟法第四百四十六條，判決如主文。
中      華      民      國    八十九    年      七      月     十三     日
                              最高法院刑事第四庭
                                  審判長法官  黃  劍  青
                                        法官  劉  敬  一
                                        法官  林  增  福
                                        法官  楊  商  江
                                        法官  邵  燕  玲
      右正本證明與原本無異
                                              書  記  官
中      華      民      國    八十九    年      七      月     十八     日
                                                                      ：


司法院資訊處製作；財團法人民間司法改革基金會備份。
